【裁判字號】    95,簡上,160
【裁判日期】    951213
【裁判案由】    違反台灣地區與大陸地區人民關係條例
【裁判全文】
臺灣屏東地方法院刑事判決             95年度簡上字第160號
上  訴  人  臺灣屏東地方法院檢察署檢察官
被      告  甲○○
上列上訴人因被告違反臺灣地區與大陸地區人民關係條例等案件
，不服本院刑事庭95年度簡字第971 號，中華民國95年7 月24日
刑事簡易判決（檢察官聲請簡易處刑案號：台灣屏東地方法院檢
察署95年度偵字第154 、565 號及移送併辦：95年度偵字第3451
、3592號）提起上訴，暨移送併辦（同署94年度偵字第3754、39
76、4098號），本院管轄第二審合議庭，認為應適用通常程序審
判，自為第一審判決，判決如下：
    主  文
原判決撤銷。
甲○○共同連續違反不得使大陸地區人民非法進入臺灣地區之規
定，處有期徒刑捌月。
    事 實 及 理 由
一、構成犯罪事實：
  (一)甲○○及陳美麗、林立本、杜英香、杜正文、鄭秋常、孟美
    英、杜正郎、張進榮（後8 人均另號審理）均明知大陸地區
    人民非經主管機關許可不得進入臺灣地區，且明知大陸地區
    人民陳書鳩、林欽、孫而龍、鄢曉苹、王小花、林華、劉愛
    華、林芝金欲前來臺灣地區工作，與臺灣地區人民並無結婚
    真意，竟由甲○○基於使大陸地區人民非法進入臺灣地區、
    及行使使公務員登載不實公文書之概括犯意，並與陳美麗、
    林立本、杜英香、杜正文、鄭秋常、孟美英、杜正郎、張進
    榮基於上開共同犯意聯絡，且與大陸地區人民陳書鳩、林欽
    、孫而龍、鄢曉苹、王小花、林華、劉愛華、林芝金基於行
    使使公務員登載不實公文書之犯意聯絡，由甲○○擔任居間
    仲介，安排陳美麗與陳書鳩、林立本與林欽、杜英香與孫而
    龍、杜正文與鄢曉苹、鄭秋常與王小花、孟美英與林華、張
    進榮與劉愛華、杜正郎與林芝金分別以「假結婚」之方式，
    使大陸籍「人頭配偶」陳書鳩等人得以非法進入臺灣地區，
    甲○○則與陳美麗等人朋分每件假結婚新台幣（下同）5 萬
    元至8 萬元不等之報酬。嗣陳美麗等人乃於附表所示時間、
    地點，在大陸地區福建省福州市辦理渠等與「人頭配偶」陳
    書鳩等人之結婚登記，並取得福州市公證處所出具之結婚證
    明書，又於附表所示時間，各持業經財團法人海峽交流基金
    會驗證之結婚公證書，前往屏東縣瑪家鄉戶政事務所，辦理
    渠等8 對夫妻之結婚登記，使瑪家鄉戶政事務所不知情之承
    辦公務員，將假結婚之不實事項，登載於職務上所掌管之戶
    籍謄本公文書，俟辦妥上開結婚登記後，陳美麗等人又分別
    於92年2 月11日、92年2 月10日、92年2 月27日、92年3 月
    3 日、92年4 月2 日、92年4 月25日、92年4 月15日、92年
    12月16日，前往戶籍所轄之屏東縣警察局內埔分局佳義派出
    所或瑪家分駐所，將前開領得之戶籍謄本資料交予不知情之
    警員以供核對而行使之，以辦理「大陸地區人民進入臺灣地
    區保證書」，足生損害於戶政機關對於結婚登記管理之正確
    性。嗣則由甲○○委託不知情之不詳旅行社人員，持「大陸
    地區人民進入臺灣地區旅行證申請書」並檢具上述保證書、
    戶籍謄本等資料，向內政部警政署入出境管理局申請大陸籍
    配偶以探親名義入境臺灣地區而行使之，足以生損害於境管
    局核發中華民國臺灣地區旅行證之正確性，嗣經內政部警政
    署入出境境管局承辦人員為實質審查後，仍將臺灣地區旅行
    證誤發予大陸地區人民陳書鳩等人，陳書鳩等大陸籍人頭配
    偶乃分別於附表所示時間非法入境臺灣地區。
  (二)案經屏東縣警察局內埔分局報由台灣屏東地方法院檢察署檢
    察官聲請簡易判決處刑及移送併辦。
二、認定犯罪事實所根據的證據及理由：
  (一)前述犯罪事實，被告甲○○在警察局、檢察官訊問時及本院
    審理中均已經自白明確。
  (二)前項自白，核與證人即共同被告陳美麗、林立本、杜英香、
    杜正文、鄭秋常、孟美英、杜正郎、張進榮於警察局證述之
    情節相符，並有陳美麗等大陸籍配偶辦理結婚之中華人民共
    和國福建省福州市公證處公證書暨結婚證明書、海基會驗證
    書及戶籍謄本、結婚登記申請書、入出國日期證明書、大陸
    地區人民進入臺灣地區旅行證申請書、大陸地區人民進入臺
    灣地區保證書在卷可稽。
  (三)是依上開證人指述內容及卷附之各項文書、證物等補強證據
    已足資擔保被告於本院調查、審理中所為之上開任意性自白
    之真實性，按據刑事訴訟法第156 條之規定，自得據被告前
    開任意性自白及各該補強證據，採信被告任意、真實之自白
    ，認本件事證明確，被告犯行洵堪認定，應予依法論科。
三、撤銷改判的理由：
  (一)撤銷原判決的理由：
    原判決對於屬聲請簡易判決處刑效力所及而未於處刑書中
    明之「被告甲○○居間仲介，安排孟美與林華、杜正郎與林
    芝金、張進榮與劉愛華等以假結婚之方法，使大陸地區人士
    得以進入臺灣地區」部分，不及審酌，自有未洽。
  (二)自為判決的論罪科刑理由：
  1.按行為後法律有變更者，適用行為時之法律。但行為後之法
    律有利於行為人者，適用最有利於行為人之法律，刑法第2
    條第1 項定有明文，茲因本件論罪科刑所適用之臺灣地區及
    大陸地區人民關係條例第79條，業於92年12月29日經修正公
    布，並於92年12月31日施行、另刑法亦於94年2 月2 日經修
    正公布，並於95年7 月1 日施行，其中關於第214 條之法定
    最低罰金刑及刑法第28條、第55條、第56條、第41條、第62
    條、第74條等法律規定均有修正，自屬行為後法律有變更，
    爰詳述如下：
  (1)查修正前臺灣地區及大陸地區人民關係條例第79條第1 項規
    定：「違反第15條第1 款規定者，處5 年以下有期徒刑、拘
    役或科或併科新台幣50萬元以下罰金。」，修正後同條例第
    79條第1 項規定：「違反第15條第1 款規定者，處1 年以上
    7 年以下有期徒刑，得併科新臺幣100 萬元以下罰金」，經
    比較新舊法結果，新法並無較有利於被告，自應依修正前第
    79條第1 項規定論處。
  (2)次按95年6 月14日經總統公布增訂，且於同年7 月1 日施行
    之刑法施行法第1 條之1 規定：「中華民國94年1 月7 日刑
    法修正施行後，刑法分則編所定罰金之貨幣單位為新臺幣。
    94年1 月7 日刑法修正時，刑法分則編未修正之條文定有罰
    金者，自94年1 月7 日刑法修正施行後，就其所定數額提高
    為30倍。但72年6 月26日至94年1 月7 日新增或修正之條文
    ，就其所定數額提高為3 倍」，故自95年7 月1 日起，刑法
    第214 條之使公務員登載不實罪，關於法定本刑之罰金刑部
    分，改以新台幣為單位為「新台幣15,000元」，惟關於罰金
    刑之科刑標準，修正後刑法第33條第5 款係規定「罰金：新
    臺幣1,000 元以上，以百元計」，而修正前同條款係規定「
    罰金：1 元以上」之規定，是關於罰金最低本刑部分，修正
    後之規定較不利被告，故依上開刑法第2 條第1 項本文規定
    ，就刑法第214 條之罰金刑部分，應適用修正前刑法第33條
    第5 款規定科處。
  (3)而關於刑法第28條規定，此次修正僅將法文「共同實施犯罪
    」修正為「共同實行犯罪」，對被告而言，並無有利或不利
    之問題。
  (4)再刑法修正後，關於第56條連續犯、刑法第55條牽連犯之規
    定均經刪除，上開刪除雖非犯罪構成要件之變更，但顯已影
    響行為人刑罰之法律效果，自屬法律有變更。茲因則被告甲
    ○○先後多次行使使公務員登載不實公文書及使大陸人民非
    法入境之犯行，依修正前刑法第56條規定各僅論以1 罪，且
    被告所犯行使使公務員登載不實、使大陸地區人民非法入境
    2 罪，亦得依修正前刑法第55條牽連犯規定從一重處斷，然
    依修正後法律規定，均應論以數罪，經比較新、舊法結果，
    認係修正前之刑法第56、第55條規定較有利被告。
  (5)故經本院綜合比較結果，認均以修正前之刑法法律規定較有
    利於被告，故本件應一體適用修正前刑法規定論處。
  2.查被告甲○○居間仲介，陳美麗、林立本、杜英香、杜正文
    、鄭秋常、孟美英、杜正郎、張進榮與大陸地區人民陳書鳩
    、林欽、孫而龍、鄢曉苹、王小花、林華、劉愛華、林芝金
    間均無結婚真意，卻由被告甲○○擔任居間仲介，以不實之
    假結婚事項向戶政機關申請登記於戶籍謄本公文書上，再持
    以向警察機關、入出境管理局行使，使陳書鳩等人非法進入
    臺灣地區，是核被告所為，均係犯刑法第216 條、第214 條
    行使使公務員登載不實事項於所掌公文書罪，及違反修正前
    臺灣地區與大陸地區人民關係條例第15條第1 款規定，應依
    修正前同條例第79條第1 項使大陸地區人民非法進入臺灣地
    區罪處斷。被告甲○○分別擔任上開8 對假結婚夫妻之仲介
    ，其與陳美麗等8 人就上開2 部分犯行，及其與陳書鳩等大
    陸籍人頭配偶就行使明知不實之事項而使公務員登載於公文
    書之犯行間，各有犯意聯絡及行為分擔，均為共同正犯。被
    告所犯使公務員登載不實之低度行為，為行使之高度行為所
    吸收，不另論罪。又其先後多次行使使公務員登載不實公文
    書及使大陸人民非法入境之犯行，均時間緊接，觸犯構成要
    件相同之罪名，各應依修正前刑法連續犯之規定，分別論以
    1 罪，並均加重其刑。併辦意旨所指被告甲○○亦就附表編
    號、、、、之杜正文、鄭秋常、孟美華、杜正郎
    、劉進榮以假結婚方式，使大陸籍人頭配偶非法入境擔任居
    間仲介之事實，雖未經檢察官聲請簡易判決處刑，惟與聲請
    部分具有連續犯之裁判上一罪關係，本院應併予審理。再被
    告所犯上開2 罪間，有方法、結果之牽連犯關係，應依修正
    前刑法第55條之規定，分別從一重論以修正前臺灣地區與大
    陸地區人民關係條例第79條第1 項之罪處斷。爰審酌被告甲
    ○○並無前科，有卷附臺灣屏東地方法院檢察署刑案資料查
    註紀錄表、臺灣高等法院被告前案紀錄表可參，竟不知守法
    ，利用「假結婚」之不法手段使大陸地區人民進入臺灣地區
    ，並從中牟利，對國家安全、社會秩序造成潛在危害，且影
    響政府對於戶政及管理大陸人士來台事務之正確性，惟念其
    犯後已坦承犯行，態度尚可等一切情狀，量處如主主第二項
    文之記載（原審審理之範圍較少，檢察官移送併辦之後，本
    院審理之範圍較多，自應量處較原審為重之刑）。
  3.按檢察官聲請以簡易判決處刑之案件，經法院認為有第451
    條之1 第4 項但書之情形者，應適用通常訴訟程序審判之，
    刑事訴訟法第452 條定有明文。另按對於簡易判決之上訴，
    準用刑訴法第三編第一章及第二章之規定，管轄第二審之地
    方法院合議庭受理簡易判決上訴案件，應依通常程序審理。
    其認案件有刑事訴訟第452 條之情形者，應撤銷原判決，逕
    依通常程序為第一審判決，法院辦理刑事訴訟簡易程序案件
    應行注意事項第14項亦定有明文。本件檢察官聲請簡易判決
    處刑意旨未就被告右揭犯罪事實欄仲介杜正文與鄢曉苹、鄭
    秋常與王小花、孟美英與林華、張進榮與劉愛華、杜正郎與
    林芝金之犯行一併聲請本院以簡易判決處刑，自不宜對被告
    宣告緩刑或量處得易科罰金之有期徒刑6 月，足認本件不合
    刑事訴訟法第449 條所定得以簡易判決處刑之案件，而有刑
    事訴訟法第451 條之1 第4 項但書第1 款之情形，故依前揭
    規定，應由本院合議庭準用同法第369 條第2 項規定適用第
    一審通常程序而為之第一審通常程序判決，被告自得就本判
    決提起上訴
四、適用法律之依據：
    (一)刑事訴訟法第455 條之1 第3 項、第369 條第1 項前段、
      第299條第1項前段。
    (二)修正前臺灣地區與大陸地區人民關係條例第79條第1 項、
      第15條第1 款。
    (三)刑法第2 條第1 項前段、第11條前段、修正前刑法第28條
      、第56條、第214 條、第216 條、第55條。
中    華    民    國    95    年    12    月    13    日
              刑事第二庭 審判長 法  官    羅森德
                                法  官    陳松檀
                                法  官    陳海寧
以上正本證明與原本無異。
如不服本判決應於收受本判決送達後10日內向本院提出上訴書狀
，其未敘述上訴理由者，並得於提起上訴後10日內向本院補提理
由書狀（均須按他造當事人之人數附繕本）「切勿逕送上級法院
」
中    華    民    國    95    年    12    月    19    日
                                書記官    滕一珍
附表：
┌──┬───────┬────────────┬──────────┬──────┐
│編號│本案、另案被告│在大陸地區辦理結婚登記之│向我國戶政機關辦理結│非法入境時間│
│    │（大陸籍配偶）│時間、地點              │婚登記之時間、地點  │            │
├──┼───────┼────────────┼──────────┼──────┤
│  │   陳美麗     │   91年12月27日         │    92年2月7日      │            │
│    │ （陳書鳩）   ├────────────┼──────────┤92年4月16日 │
│    │              │   福建省福州市         │  瑪家鄉戶政事務所  │            │
├──┼───────┼────────────┼──────────┼──────┤
│  │   林立本     │   91年12月24日         │    92年2月10日     │            │
│    │ （林  欽）   ├────────────┼──────────┤92年4月10日 │
│    │              │   地點同上             │    地點同上        │            │
├──┼───────┼────────────┼──────────┼──────┤
│  │   杜英香     │   91年1月29日          │   92年3月3日       │            │
│    │ （孫而龍）   ├────────────┼──────────┤92年4月28日 │
│    │              │   地點同上             │    地點同上        │            │
├──┼───────┼────────────┼──────────┼──────┤
│  │   杜正文     │  92年1月24日           │   92年4月2日       │            │
│    │ （鄢曉苹）   ├────────────┼──────────┤92年7月7日  │
│    │              │   地點同上             │    地點同上        │            │
├──┼───────┼────────────┼──────────┼──────┤
│  │   鄭秋常     │  91年12月31日          │   92年2月7日       │            │
│    │ （王小花）   ├────────────┼──────────┤92年4月10日 │
│    │              │   地點同上             │    地點同上        │            │
├──┼───────┼────────────┼──────────┼──────┤
│  │   孟美英     │  92年01月02日          │   92年1月28日      │            │
│    │ （林  華）   ├────────────┼──────────┤92年4月10日 │
│    │              │  地點同上              │    地點同上        │            │
├──┼───────┼────────────┼──────────┼──────┤
│  │   杜正郎     │  92年01月30日          │   92年4月2日       │            │
│    │ （林芝金）   ├────────────┼──────────┤92年5月26日 │
│    │              │   地點同上             │    地點同上        │            │
├──┼───────┼────────────┼──────────┼──────┤
│  │   張進榮     │  92年0月31日           │   92年2月27日      │            │
│    │ （劉愛華）   ├────────────┼──────────┤92年5月6日  │
│    │              │   地點同上             │    地點同上        │            │
└──┴───────┴────────────┴──────────┴──────┘
附錄本案論罪科刑法條全文：


司法院資訊處製作；財團法人民間司法改革基金會備份。
